【裁判字號】    92,上更(一),103
【裁判日期】    921104
【裁判案由】    偽造文書
【裁判全文】
臺灣高等法院刑事判決                        九十二年度上更(一)字第一０三號
    上  訴  人  臺灣板橋地方法院檢察署檢察官
    上  訴  人  乙○○
    即  被  告
    選任辯護人  趙國生律師
右上訴人因偽造文書案件，不服臺灣板橋地方法院八十六年度訴字第二九二九號，中
華民國八十九年三月十四日第一審判決（起訴案號：臺灣板橋地方法院檢察署八十六
年度偵字第一九五七四號），提起上訴，本院判決後經最高法院發回，本院判決如左
：
    主  文
原判決關於乙○○部分撤銷。
乙○○共同行使偽造有價證券，處有期徒刑壹年貳月。
如附件一所示之偽造本票乙紙，及附件二所示偽造文件上偽造之印文及署押均沒收。
    事  實
一、緣賴永興（業經判決無罪確定）曾借款新台幣（下同）二百四十萬元與姚清峰，
    嗣賴永興擬投資廢土事業而向姚清峰催討，姚清峰一時無力清償，而姚清峰夫妻
    另積欠許龍彥三百餘萬元，知悉許龍彥頗有資力，欲向許龍彥借款周轉因應。甲
    ○○（經本院另案判處有期徒刑一年六月，現在最高法院審理中）於民國八十六
    年二月間，自賴永興處得知上情後，認有機可乘，即與在泰國經商之乙○○共同
    基於意圖為自己不法所有之犯意聯絡，由甲○○利用不知情之賴永興、姚清峰輾
    轉向許龍彥佯稱有泰國廠商來台投資，可提供經泰國銀行保證付款之面額美金八
    十萬元之本票，經由臺灣銀行士林分行轉交予許龍彥作為擔保，向許龍彥調借同
    額現金（折合新台幣約二千餘萬元）先行周轉，並由該筆借款中先扣抵姚清峰積
    欠許龍彥之款項等語，並由乙○○傳真提供泰國KRUNG THAIBANK（起訴書記載為
    KRVNG,以下稱ＫＴ銀行或泰京銀行）金額美金五十萬元之本票影本一紙，輾轉經
    甲○○、出示與賴永興、姚清峰、許龍彥等人，藉以表明確可以此種方法擔保借
    款，致使許龍彥因而陷於錯誤應允借款，並由其女許靜宜於八十六年四月三日至
    台灣銀行士林分行開設綜合存款帳戶，以備收受本票。甲○○另出資美金一萬五
    千元，交由乙○○於同年三月間，在泰國某處以美金一萬五千元之代價，向ROGE
    R（真實身份不詳）之成年男子取得：(1)由不詳之人偽造泰國BANGKOK MIDWAY TR
    ANSPORT CO.LTD（下稱中途運輸公司）為發票人、面額美金八十萬元、受款人為
    許靜宜（MS. HSU.CHING-YI）、發票日一九九七年四月十日之本票乙紙，同時另
    以偽造KRUNG THAIBANK PRATIPAT BRANCHOFFICE經理人簽名及印文之方式，在該
    紙偽造本票之正、反面，偽造該銀行擔任付款人，及保證無條件兌現等文書（詳
    如附件一所示）；(2)由不詳之人以偽造KRUNG THAIBANK經理人簽名及印文之方式
    ，偽造該銀行名義出具與臺灣銀行士林分行，確認前開本票係真正之確認函件乙
    件（如附件二所示）。旋由乙○○自泰國經由快遞公司同時將前開偽造之本票及
    確認函於同年四月十四日寄至臺灣銀行士林分行（下稱士林分行）行使，請該銀
    行轉交該行帳號000000000000號帳號客戶許靜宜，俾向許龍彥詐借
    現款，均足以生損害於ＫＴ銀行、KRUNG THAIBANKPRATIPAT BRANCH OFFICE行。
    嗣經士林分行襄理施與立經核對發現前開本票及確認函件上ＫＴ銀行人員之簽名
    與臺灣銀行總行留存之授權簽名不符，再向ＫＴ銀行查證結果，發覺該本票上KT
    銀行所為之保證及確認函均係偽造，而未交付許靜宜，並向法務部調查局臺北市
    調查處提出檢舉，而循線查獲，乙○○與甲○○二人始未得逞。臺灣銀行士林分
    行事後並在臺灣板橋地方法院審理時，將前開偽造之本票及確認函交予該法院扣
    押。
二、案經法務部調查局臺北市調查處（以下稱調查處）移送臺灣板橋地方法院檢察署
    檢察官偵查起訴。
    理  由
一、訊據上訴人即被告乙○○矢口否認有前揭犯行，辯稱︰伊為賺取本票金額一定比
    率之佣金，介紹甲○○取得泰國之中途運輸公司所簽發之上開本票，並由泰國之
    銀行逕將本票匯寄至士林分行許靜宜之帳戶，確認函亦係由ＫＴ銀行電傳予士林
    分行，伊未經手，無從知悉該本票及銀行簽證係偽造，且中途公司原約定可取得
    本票面額百之十五之酬勞，事後因未取得報酬而註銷本票。又伊於調查處接受訊
    問時，因糖尿病血糖過高引起身體極度不適，精神恍惚，調查人員仍長時間製作
    筆錄，並以交保威脅利誘，其惟恐無法獲准保釋，遂於意識不清情況下在筆錄簽
    名，調查站中之自白非出於自由意志，無證據能力等語。辯護人則以前開本票、
    ＫＴ銀行之保證及確認函均非偽造，且無行使及詐欺之犯罪故意語資為辯護。
二、經查：
（一）被告雖以其在調查處之自白非出於自由意志，並無證據能力等語置辯。惟本院
      經調取法務部調查局臺北市調查處於八十六年十一月二十五日借提被告訊問時
      之錄影帶勘驗結果，當日偵訊於上午十時四十二分開始，被告先向調查員說明
      案情，再由調查員邊訊問邊製作筆錄，中午十二時十三分許提供便當與被告用
      餐，用餐後繼續製作筆錄，至下午一時四十分許交筆錄與被告閱覽，訊問過程
      調查員並無對被告施用強暴脅迫情勢，筆錄交被告閱覽數分鐘，調查員並未催
      促被告簽名，被告應答語氣與神態均正常，至下午二時十五分許被告在筆錄上
      簽名，有勘驗筆錄可稽（上更一字卷第四十六頁）。又調查站借提訊問完畢後
      ，於當日下午將被告解還臺灣臺北地方法院檢察署時，被告亦向檢察官供稱：
      借提查證時所講的話均實在，沒有刑求逼供等語（偵查卷第八十一頁反面）。
      另查被告於調查站借提查證當日及翌日（八十六年十一月二十五日、二十六日
      ），均無因糖尿病看診之紀錄，有臺灣臺北看守所九十二年二月十一日北所衛
      字第○九二○○○一二四三號函及所附之病歷卡影本可按（上更一字卷第二十
      九至三十一頁）。由上事證可見被告辯稱其在調查處訊問時，因糖尿病血糖過
      高引起身體極度不適，精神恍惚，調查人員仍長時間製作筆錄，並以交保威脅
      利誘，其惟恐無法獲准保釋，遂於意識不清情況下在筆錄簽名，調查站中之自
      白非出於自由意志云云，顯屬卸飾之詞，要無可採，其在臺北市調查處所為之
      自白係出於自由意志，自有證據能力。
（二）本件案發經過係賴永興曾借款與姚清峰，嗣賴永興擬投資廢土事業而向姚清峰
      催討，姚清峰一時無力清償，而姚清峰夫妻另積欠許龍彥三百餘萬元，知悉許
      龍彥頗有資力，欲向許龍彥借款周轉因應，甲○○得知上情後，即向賴永興、
      姚清峰、許龍彥輾轉表示有泰國廠商來台投資，可以上開方式之本票擔保許龍
      彥借款周轉，隨由甲○○透過被告以美金一萬五千元之代價取得前開本票，許
      龍彥之女許靜宜即於八十六年四月三日至臺灣銀行士林分行開設綜合存款帳戶
      ，以備收受本票後，前開偽造之本票及確認函果真經人自泰國以快遞方式寄至
      臺灣銀行士林分行，欲轉交至許靜宜帳戶，賴永興、甲○○、及被告等人並曾
      多次前往士林分行查詢是否已收到本票等事實，業據證人賴永興、姚清峰、甲
      ○○、許靜宜、施與立分別供述綦詳，並為被告所不否認，復有扣案之如附件
      一、二所示之本票、確認函（正本附於上更一字卷證物袋內）、及許靜宜開戶
      之綜合存款帳戶印鑑卡影本可稽。
（三）前開本票中關於泰京銀行之擔任付款人及保證兌現等文義記載部分，及前開確
      認函均係出自偽造，業據證人即士林分行襄理施與立於調查處證述：「本分行
      於八十六年四月十四日曾由ＤＨＬ快遞公司接獲一張泰國本票（即本件本票）
      ．．．此外另有一張ＫＴ銀行確認函，函內確認前述本票係該銀行位於曼谷之
      PRATIPAT分行所發，以徵本分行之公信，經我比對ＫＴ銀行在臺灣銀行總行之
      授權簽名（即印鑑章）發現ＤＨＬ快遞公司所交予士林分行之本票與銀行確認
      函上所簽之授權簽名不符，針對此疑義，我曾．．．電傳方式向泰國ＫＴ銀行
      查證前述本票及信函，ＫＴ銀行於四月二十二日傳真本分行證實該本票及信函
      （指確認函）均係偽造」等語（偵查卷第三頁反面、第四頁），復於偵查中證
      述：「．．依習慣向國外的發票銀行查證，經電文來，確認蓋章、本票及確認
      函均係偽造」等語（同卷第五九頁反面），於本院前審結證稱：「這不是光泰
      （即ＫＴ銀行，應係泰京銀行之誤）銀行經理人所背書，光泰（ＫＴ）銀行也
      有來文．．．背書不是他們銀行所簽立。．．．有銀行系統可以查證。．．．
      ，這是偽造的是可以確定的。FRAUD 也有假的意思」等語（上訴字卷第八十五
      頁）屬實，又中途運輸公司非ＫＴ銀行客戶，不曾對該公司承諾付款事宜，有
      駐泰國臺北經濟貿易辦事處八十八年一月十九日泰經（八八）字０六八號函
      甚明（原審卷第一九九頁）。本院在就扣案如附件一、二所示之本票及確認函
      、及ＫＴ銀行答覆臺灣銀行士林分行之查證電文，囑託外交部轉請駐泰國代表
      處就其真偽及確切含意查證結果，據駐泰國代表處九十二年七月四日泰簽字第
      六五七號函覆稱：「... 經MR. PRASART JANPRASIT（即ＫＴ銀行PRATIPAT BR
      ANCHOFFICE經理）答覆如下：(一)附件一所示本票中，該銀行未簽署背書，及並
      未於該文件簽署。(二)附件二所示之文件（即確認函）....，非該銀行核發。(三)
      前開本票上之簽署非KRUNG THAIBANK PUBLIC COMPANY LIMITED. PRATIPAT BR
      ANCHOFFICE 負責人之簽署。(四)附件三電文表示該本票之簽署為「FRAUD」，其
      意思係偽造，相關事實經過不詳。」等情（上更一字卷第七十二、七十三頁）
      ，則前本票中關於ＫＴ銀行部分及ＫＴ銀行名義出具之確認函均屬偽造，已極
      為灼然。再查前開本票雖係以 MIDWAY TRANSPORT CO.LTD名義簽發，被告亦陳
      稱係經由該公司經理 ROGER取得云云，然經我國駐泰國代表處向泰國商業部註
      冊登記處查證結果，並無 MIDWAY TRANSPORT CO.LTD公司，亦經駐泰國代表處
      函覆明確（上更一字卷第七十三頁），實際上泰國既然並無該公司存在，則該
      紙本票本身亦係出於偽造，更無疑義。至於被告雖另辯稱係彼等取得本票後，
      未能依約支付票面金額百分之十五之配合款予 MIDWAY TRANSPORT CO.LTD，故
      該公司向泰國銀行註銷系爭本票云云，並提出ＫＴ銀行名義致該公司及許靜宜
      之函件乙件（上訴字卷第一二七頁）為證據資料，然查前開本票及確認函既均
      屬偽造，已如前述，則被告事後提出之該ＫＴ銀行函件於證明確屬真正前，自
      不足資為有利於被告之論據，被告所辯，顯屬卸飾之詞。
（四）被告雖另辯稱僅係為圖獲取佣金報酬，而引介甲○○取得系爭本票，其本身並
      未經手本票及銀行確認函，不知係偽造，亦無詐欺犯罪意圖等語。然查被告於
      於臺北市調查處訊問時，已坦然自白其係與甲○○共謀，藉共同合作以投資名
      義，以MIDWAY公司名義所簽發之本票，復以泰國知名銀行簽證，來臺灣尋找金
      主，共同詐騙錢財，泰國方面由伊負責，甲○○負責臺灣方面金主之事務，本
      票及泰國銀行方面均係由ROGER處理，其係透過ROGER協助，以美金一萬五千元
      取得該張偽造之ＫＴ銀行認證函及本票，美金一萬五千元係甲○○當面交付等
      語綦詳（偵查卷第七六頁至第七九頁）；於偵查中亦坦承其係以一萬五千元美
      金之代價由 ROGER處取得本票及確認函，一萬五千元美金是甲○○交付，確認
      函是伊傳真予臺銀士林分行，及因想賺百分之三佣金故明知本票是假仍要騙許
      靜宜等語（偵查卷第八一頁反面，八二頁）；嗣於原審亦供稱係以一萬五千元
      美金取得系爭本票等情不諱（原審一卷第二十四頁反面）。又泰國實際並無MI
      DWAY TRANSPORT CO.LTD公司存在，已詳如前述，則被告辯稱RORER係該公司經
      理，其係引介該公司至台灣投資，總投資金額美金一百六十萬元，該公司出資
      美金八十萬元云云（原審一卷第二十四頁反面），亦顯然不實，且倘若果真有
      該公司存在且係欲投資而簽發本票，而ＫＴ銀行又係基於與該公司之資金往來
      及委任關係承諾擔任付款人及保證兌現，則被告等又何須支付美金一萬五千元
      作為取得本票及銀行確認函之代價？又被告另供稱原約定MIDWAY TRANSPORT C
      O. LTD可獲得本票面額百分之十五之利潤云云（原審一卷第五十一頁），然而
      若果真有該公司存在，並以公司名義簽發面額八十萬美金之本票，則該公司本
      身即為票據債務人，應負使票據兌現之發票人責任，則衡情豈有僅為取得面額
      百分之十五之報酬，而甘願擔負全部票據責任之可能？被告所辯顯然違反事理
      ，要屬推諉卸責之詞，不足採信。按前開本票及確認函既均屬偽造，實際又無
      MIDWAY TRANSPORT CO. LTD存在，該本票及確認函自無可能按銀行管道，依正
      常程序運作寄交，被告乙○○辯稱本票係由ＫＴ銀行逕行寄至士林分行，其未
      經手云云，要無可採。再參酌被告乙○○曾傳真提供另紙五十萬元面額本票交
      甲○○向許靜宜家人展示（偵查卷第七六頁反面），並取得本件本票，而係爭
      本票係與確認函同時寄交等情，本件附件一、二所示本票及確認函應係被告所
      寄交士林分行行使，顯無疑義。
（五）綜上所述，本案事證明確，被告之犯行應堪認定。
二、核被告所為，係犯刑法第二百零一條第二項、第二百十六條、第二百十條、及第
    三百三十九條第三項、第一項之罪。其以一行為同時行使偽造之本票及本票上偽
    造之泰國銀行擔任付款人，及保證無條件兌現等私文書，以及泰國銀行之確認函
    ，係想像競合犯，應從一重依行使偽造有價證券罪處斷。被告以此方式意圖詐欺
    財物，惟尚未實際詐得財物即遭查獲，此部分僅屬於未遂犯。被告所犯上開各罪
    間，有方法行為與目的行為之牽連關係，應從一重依行使偽造有價證券罪處斷。
    被告與甲○○間，有基於共同之犯意聯絡，分別著手實施各自分擔之犯罪構成要
    件行為，均屬共同正犯。至於前開本票及確認函雖係由不詳之人在泰國偽造，但
    無證據證明被告有以自己共同犯罪之意思參與該等犯行，故不論罪。檢察官雖未
    就被告行使偽造確認函部分之犯行起訴，惟該等犯行與經起訴部分之犯行有想像
    競合犯及牽連犯之裁判上一罪關係，為起訴效力所及，本院得一併審判。又偽造
    本票上偽造KRUNG THAIBANK PRATIPAT BRANCHOFFICE擔任付款人，及保證無條件
    兌現等文書，並非發票行為，亦非票據背書，性質屬於私文書，公訴人將之誤認
    為背書，並認被告此部分所犯係行使偽造有價證券罪，均有未洽，惟既與起訴之
    基本社會事實同一性無礙，此部分應依法變更起訴法條。
三、原判決對被告予以論科，固非無見。然查：(1)原判決未查明附件一所示之本票本
    身係偽造之有價證券，而一併論科，已有不當。(2)該紙本票上偽造KRUNG THAIBA
    NK PRATIPAT BRANCHOFFICE擔任付款人，及保證無條件兌現部分係私文書，原判
    決將之誤認為背書，並依行使偽造有價證券罪論科，適用法則顯有不當。(3)原判
    決未依刑法有關規定將扣案之偽造本票及偽造確認函上所為造之印文、署押沒收
    ，亦非適法。被告仍執陳詞提起上訴，否認犯罪，雖無理由，然原判決既有可議
    ，自屬無法維持，應由本院將原判決撤銷，另為適法之諭知。爰審酌被告有詐欺
    前科，此次因貪圖不法利益，而為本件犯行，惟尚未實際詐得財物即遭查獲，及
    其犯罪之手段、犯罪後態度等一切情狀，量處如主文第二項所示之刑，以示儆懲
    。
四、扣案如附件一所示之偽造本票，係偽造之有價證券，附件二所示之偽造確認函寄
    交與臺灣銀行士林分行所有，然其上偽造之印文及署押，仍不失為偽造之印文及
    署押，均應依法宣告沒收。至於附件一偽造本票上偽造泰國銀行之印文及署押，
    已包含在本票內一併沒收，自無庸另行諭知沒收。
五、被告於本院前審提出行使之ＫＴ銀行名義致該公司及許靜宜之函件乙件（上訴字
    卷第一二七頁），應屬偽造之文書，已如前述，然而此部分顯係被告於本案訴訟
    繫屬中，為圖脫免罪責而另行起意偽造行使，與經起訴之前開犯行並無連續犯等
    裁判上一罪關係，非起訴效力所及，本院不得一併審判，應由檢察官另行偵辦，
    併此指明。
據上論斷，應依刑事訴訟法第三百六十九條第一項前段、第三百六十四條、第二百九
十九條第一項前段、第三百條、刑法第二十八條、第二百零一條第二項、第二百十六
條、第二百十條、第三百三十九條第三項、第一項、第五十五條、第二百零五條、第
二百十九條、罰金罰鍰提高標準條例第一條前段，判決如主文。
本案經檢察官劉家芳到庭執行職務。
中      華      民      國    九十二    年     十一     月      四      日
                              臺灣高等法院刑事第二十三庭
                                  審判長法  官 黃  瑞  華
                                        法  官 王  淑  滿
                                        法  官 宋      祺
右正本證明與原本無異。
如不服本判決，應於收受送達後十日內向本院提出上訴書狀，其未敘述上訴之理由者
並得於提起上訴後十日內向本院補提理由書（均須按他造當事人之人數附繕本）。
                                        書記官 蔡  慧  娟
中      華      民      國    九十二    年     十二     月      三      日
附錄：本案論罪科刑法條全文
中華民國刑法第二百零一條第二項
行使偽造、變造之公債票、公司股票或其他有價證券，或意圖供行使之用，而收集或
交付於人者，處一年以上七年以下有期徒刑，得併科三千元以下罰金。
中華民國刑法第二百一十六條
行使第二百十條至第二百十五條之文書者，依偽造、變造文書或登載不實事項或使登
載不實事項之規定處斷。
中華民國刑法第二百一十條
偽造、變造私文書，足以生損害於公眾或他人者，處五年以下有期徒刑。
中華民國刑法第三百三十九條第三項、第一項
意圖為自己或第三人不法之所有，以詐術使人將本人或第三人之物交付者，處五年以
下有期徒刑、拘役或科或併科一千元以下罰金。
以前項方法得財產上不法之利益或使第三人得之者，亦同。
前二項之未遂犯罰之。
中華民國刑法第五十五條
一行為而觸犯數罪名，或犯一罪而其方法或結果之行為犯他罪名者，從一重處斷。


司法院資訊處製作；財團法人民間司法改革基金會備份。
